臺灣高等法院刑事裁定
111年度毒抗字第450號
抗  告  人
即  被  告  鄭世偉


                    （現於法務部○○○○○○○○強制戒治中）
上列抗告人因聲請施以強制戒治案件，不服臺灣新竹地方法院中
華民國111年4月18日裁定（111年度毒聲字第177號），提起抗告
，本院裁定如下：
    主  文
抗告駁回。                                             
    理  由
一、原裁定意旨略以：抗告人即被告甲○○（下稱被告）因施用第
    二級毒品案件，經臺灣新竹地方法院以110年度毒聲字第395
    號裁定送勒戒處所觀察、勒戒，認有繼續施用毒品之傾向，
    有法務部○○○○○○○○附設勒戒處所民國111年4月12日苗所衛字
    第11100023410號函及所附有無繼續施用毒品傾向證明書、
    評估標準紀錄表各1份在卷可稽。爰依毒品危害防制條例第2
    0條第2項之規定，裁定被告令入戒治處所施以強制戒治，其
    期間為6個月以上，至無繼續強制戒治之必要為止，但最長
    不得逾1年等語。
二、抗告意旨略以：被告於勒戒期間均遵守所內規定，安分守己
    ，反省思過，表現良好，無任何違規紀錄，且被告之妻子於
    勒戒期間曾經前來會客探視及通信表示關心，可見被告與家
    人間關係融洽。而修法後之毒品危害防制條例，對於施毒者
    之思維乃擺脫以往犯人身分之處罰，著重其病患之特質，以
    治療疾病為出發點，於勒戒期間應經過心理醫師兩次評估，
    但勒戒人數眾多，每次評估過程僅短短1至3分鐘，草率粗糙
    ，不及細問及臨床實驗，欠確統一明確之標準，僅以心理醫
    師意見為斷，即認定被告有施用毒品之傾向，難令人折服，
    況且受觀察勒戒者中也有前科累累、通緝到案、無家人探視
    ，卻未遭裁定強制戒治之情形。為此，請求撤銷原裁定，另
    為適法之裁定。
三、按觀察、勒戒後，檢察官或少年法院（地方法院少年法庭）
    依據勒戒處所之陳報，認受觀察、勒戒人無繼續施用毒品傾
    向者，應即釋放，並為不起訴之處分或不付審理之裁定；認
    受觀察、勒戒人有繼續施用毒品傾向者，檢察官應聲請法院
    裁定或由少年法院（地方法院少年法庭）裁定令入戒治處所
    強制戒治，其期間為6個月以上，至無繼續強制戒治之必要
    為止，但最長不得逾1年，毒品危害防制條例第20條第2項定
    有明文。且關於有無繼續施用毒品傾向之評估標準，法務部
    因應修法後之實務狀況，已於110年3月26日以法矯字第1100
    6001760號函修正頒布「有無繼續施用毒品傾向評估標準紀
    錄表」、「有無繼續施用毒品傾向評估標準評分說明手冊」
    （下稱「修訂後之評估標準」），係以前科紀錄與行為表現
    、臨床評估、社會穩定度三項合併計算分數，每一大項皆有
    靜態因子與動態因子。先以靜態因子分數評分，靜態因子分
    數總分在60分（含）以上為「有繼續施用毒品傾向」；60分
    以下，與動態因子分數相加，如果總分在60分（含）以上，
    為「有繼續施用毒品傾向」，且與修正前之評估標準最大不
    同在於就前科紀錄部分設有配分上限。而被告有無「繼續施
    用毒品傾向」，係依具體個案之臨床實務及相關事證等情綜
    合判定，有其相當之專業依據及標準，且涉及專門醫學，又
    衡酌強制戒治之目的，係為協助施用毒品者戒斷毒品之心癮
    及身癮所為之一種保安處分類型，該評估標準係將與判斷有
    無繼續施用傾向之相關因素加以列舉及量化，適用於每一位
    受觀察、勒戒處分之人，具一致性、普遍性、客觀性，以利
    執法者判定受勒戒人有無繼續施用毒品傾向，倘其評估由形
    式上觀察，無擅斷或濫權等明顯不當之情事，法院宜予尊重
    。
四、經查：
  ㈠被告於109年9月23日施用第二級毒品甲基安非他命，經臺灣
    新竹地方法院以110年度毒聲字第395號裁定送勒戒處所施以
    觀察、勒戒後，於111年3月9日入法務部○○○○○○○○附設勒戒
    處所，嗣轉入苗栗看守所附設勒戒處所觀察、勒戒，經該所
    依據法務部修訂後之評估標準評估結果為：⒈前科紀錄與行
    為表現部分，靜態因子合計為34分；所內行為表現之動態因
    子計2分（重度違規、輕中度違規均為0分，持續於所內抽菸
    2分）。⒉臨床評估部分，靜態因子合計為22分；臨床綜合評
    估（含病識感、動機、態度、就醫意願）之動態因子計5分
    。⒊社會穩定度部分之靜態因子0分，動態因子5分（入所後
    無家人訪視）；⒋以上靜態因子與動態因子得分合計68分（
    靜態因子合計56分，動態因子合計12分），綜合判斷為「有
    繼續施用毒品傾向」等情，此有該所111年4月12日苗所衛字
    第11100023410號函及所附之「有無繼續施用毒品傾向證明
    書」及「有無繼續施用毒品傾向評估標準紀錄表」各1份附
    卷可稽。查法務部○○○○○○○○所附設勒戒處所評估者，係依據
    其臨床實務及具體事證，在被告執行觀察、勒戒期間，綜合
    前科紀錄與行為表現、臨床評估、社會穩定度三項合併計算
    分數，每一大項皆有靜態因子與動態因子，依其專業知識經
    驗，評估被告之人格特質、臨床徵候、環境相關因素所為之
    綜合判斷，非但具有實證依據，且有客觀標準評比，由形式
    上觀察，並無擅斷、濫權等明顯不當情事，自得憑以判斷被
    告有無繼續施用毒品傾向，且依據卷附被告之前科紀錄表等
    相關資料，前揭各項分數之計算並無錯漏或逾越配分上限，
    是原裁定以被告有繼續施用毒品傾向，據此令被告進入戒治
    處所強制戒治，核屬適法有據，並無違誤。
　㈡抗告意旨雖對評估過程有如上之質疑，且認欠缺統一明確之
    標準，但法務部修訂後之評估標準將與判斷有無繼續施用傾
    向之相關因素加以列舉及量化，係經法務部、衛生福利部及
    邀集專業團體與學者專家所制定及施行，對於受觀察勒戒者
    均一體適用，且評估項目絕大部分有客觀之判斷依據，僅少
    部分例如臨床綜合評估，亦係由醫師本於專業進行評估判斷
    ，列入動態因子，上限為7分，益見該評估標準之設計既有
    參酌專業判斷，亦有客觀依據以避免主觀評價占比過重之風
    險。而本案被告觀察勒戒結果，係該所相關專業知識經驗人
    士，於被告入所執行觀察、勒戒期間，依其本職學能，就被
    告之前科紀錄及行為表現、臨床評估及社會穩定度等因素所
    為之綜合判斷，且勒戒處所之組織、人員之資格及執行觀察
    、勒戒相關程序，亦有法律規範，並無違背法令、事實認定
    有誤或裁量有重大明顯瑕疵之情事，法院即予尊重。抗告意
    旨空泛指稱無明確標準云云，並無可採，至於其所舉其他受
    觀察勒戒人之案例，因個案不同自無法比附援引。又被告以
    其於觀察勒戒中均循規蹈矩，未敢違反所方規定，無違規或
    警告紀錄，此節與卷附之評估標準紀錄表中關於所內行為表
    現項目下之「重度違規」、「輕中度違規」項目之得分均為
    0分相符，並無遭錯誤評分。又家人有無訪視乃依客觀事實
    評斷，被告雖稱有妻子前來會客云云，但依據所方查報電腦
    資料並無會客紀錄，有本院公務電話查詢紀錄可憑，且依據
    卷附被告個人之戶政資料婚姻狀況為未婚，是被告此節所述
    尚難憑採，該項評分得分5分並無錯誤，且此部分屬動態因
    子項目，而被告總分為68分，縱使不計入該筆分數5分，分
    數總分仍在60分以上而合於判定為「有繼續施用毒品傾向」
    ，揆諸前揭評分說明，此部分動態因子之評分對於判斷之結
    論並無影響。綜上，抗告意旨依憑己意指摘原裁定不當，為
    無理由，應予駁回。
據上論斷，應依刑事訴訟法第412條，裁定如主文。
中　　華　　民　　國　　111 　年　　5 　　月　　31　　日
                  刑事第六庭  審判長法　官  劉方慈
                                    法　官  朱嘉川
                                    法　官  許曉微
以上正本證明與原本無異。
不得再抗告。
                                    書記官  徐仁豐
中　　華　　民　　國　　111 　年　　5 　　月　　31　　日